【裁判字號】    99,重國,19
【裁判日期】    990816
【裁判案由】    國家賠償
【裁判全文】
臺灣臺北地方法院民事判決              99年度重國字第19號
原      告  乙○○
被      告  經濟部
法定代理人  甲○○
訴訟代理人  蔡苑宜律師
上列當事人間請求國家賠償事件，本院於民國99年8月2日言詞辯
論終結，判決如下：
    主  文
原告之訴駁回。
訴訟費用由原告負擔。
    事實及理由
一、按依國家賠償法請求損害賠償時，應先以書面向賠償義務機
    關請求之。賠償義務機關拒絕賠償，或自提出請求之日起逾
    30日不開始協議，或自開始協議之日起逾60日協議不成立時
    ，請求權人得提起損害賠償之訴，國家賠償法第10條第1項
    及第11條第1項前段分別定有明文。查原告前以本件主張之
    事實，於民國98年10月16日以書面向被告提出國家賠償請求
    書，被告於99年1月13日以經中字第09904600200號函拒絕原
    告賠償請求之情，業據原告提出被告99年1月13日經中字第
    09904600200號函1份在卷為憑，且為被告所不爭執，顯見原
    告已依國家賠償法踐行與賠償義務機關之協議先行程序，從
    而，原告於99年2月22日對被告提起本件國家賠償之訴，程
    序上已自屬合法，先此敘明。
二、原告起訴主張：
（一）被告於民國94年7月5日以經商字第09402413400號函催促
      訴外人亞龍科技股份有限公司（下稱亞龍公司）辦理「申
      報決算書表」，由於函件無法送達亞龍公司，被告乃於94
      年8月26日依公司法第28條之1規定以「指定送達」方式將
      函件送達予原告，原告於簽覆後即成指定負責人。原告並
      於94年9月5日以收件人為亞龍公司，副本收件人分別為被
      告經濟部何美玥部長及被告經濟部中部辦公室之林口國宅
      185號存證信函（下稱系爭存證信函），向訴外人亞龍公
      司聲明，該公司竊用原告身分證件登記其為董事已違反公
      司法第9條規定，該公司應立即更正以原告為董事及股東
      之虛偽登記，系爭存證信函並同時副知被告，詎被告收執
      後即逕予歸檔處理而未依法予原告回應，使原告資訊斷絕
      ，無足夠資料訴諸法律及早澄清亞龍公司不法之情事。按
      「行政院文書流程管理手冊」第9章第1節第3項第171條規
      定「受理機關認為人民之陳情有理由者，應採取適當之措
      施；認為無理由者，應通知陳情人，並說明其意旨。受理
      機關認為陳情之重要內容不明確或有疑義者，得通知陳情
      人補陳之」，更何況原告係被告完成「指定送達」的法定
      負責人，被告更應該主動回應解說疑慮，才不枉費社會成
      本和庶民權益。
（二）又被告早於94年8月29日即收到訴外人財政部國稅局以北
      區國稅竹市三字第0941021529號函，通知被告有關訴外人
      亞龍公司自行停業6個月以上之資訊，使被告得以在94年8
      月至95年2月間啟動處理亞龍公司之公司解散和公司廢止
      作業程序，惟被告均未依行政程序法第100條規定將上開
      處分函告送達合法存在之原告，按原、被告及訴外人財政
      部國稅局三方之信函並無需要採用「公示送達」公文書的
      必要性，或許系爭存證信函遭存檔之故，被告並無更新亞
      龍公司關係人的連絡資訊，是故後續公函不斷寄予「自94
      年7月就送達公函失敗的亞龍公司」，如被告94年11月23
      日之經授中字第09434843560號命令解散公司函即無從寄
      達亞龍公司，被告復於95年1月16日將經授中字第0943487
      3990號函以公告刊登行政院公報以示送達亞龍公司，另於
      95年2月9日將正式廢止登記之公函寄予亞龍公司等。嗣被
      告並於97年9月5日以經中三字第09736125120號函，檢附
      亞龍公司變更登記事項資料影本予訴外人財政部國稅局，
      國稅局見亞龍公司已廢止在案，遂於97年9月17日直接將
      「95年度營利事業所得稅核定稅額繳款書」寄予原告視為
      法定清算人，要求繳納稅款，復於97年11月13日以台財稅
      字第0970110817號函，通知原告遭移民署限制入出國境在
      案，致原告原任職之阡群企業有限公司總經理一職，因無
      法出境赴大陸廠和越南廠履行工作職掌，而於98年1月31
      日春節後遭到免職。蓋因被告對系爭存證信函的歸檔不回
      應，及廢止亞龍公司的公文書作業不函示送達原告，制貽
      誤原告訴求法辦的時機，並造成原告失業及名譽損失。
（三）直至原告於97年9月20日主動以收件人為訴外人財政部國
      稅局新竹市分局，副本收件人為被告經濟部中部辦公室之
      內湖存證信函02618號回覆有關「95年度營利事業繳款書
      」，始接獲訴外人國稅局回函檢附亞龍公司章程及經濟部
      經授中字第09534652870號檔案函件，被告則於回函中說
      明偽造文書在公司法之處理程序，並敘明亞龍公司於95年
      2月9日已被廢止登記在案等情。原告始憑藉上開資訊主動
      向新竹地方法院先後提出民事和刑事告訴狀，並於98年7
      月10日經臺灣新竹地方法院98年度審訴字第417號宣示判
      決筆錄認定原告係「遭偽造名義之人」，並於98年8月26
      日獲被告以經授中字第09832931950號函准予更正原告在
      亞龍公司之董事登記。查原告以存證信函副知被告，被告
      必須回應有關刑責的疑問，俾符合民法第95條「非對話而
      為意思表示者，其意思表示，以通知達到相對人時，發生
      效力」，而原告於系爭存證信函提出「有刑法責任的問題
      」，被告於3年前存檔不回應，3年後的來函卻回應完整。
      反觀訴外人財政部能引用法條每次皆直接發函寄給原告，
      被告卻不能。
（四）此外，被告尚有公文書處理疏忽之例，如97年10月1日經
      授中字第09733142170號函，原告存證信函02618號寄出郵
      戳是97年9月20日，被告回函記載的收件日期是97年8月26
      日，被告收件日期早於原告寄出日期前26天。而且來函錯
      把當事人的姓氏「傅」字打為「博」字，不符合「行政院
      文書流程管理手冊」第2章第3節第2項「文書流程管理作
      業」規則甚明。
（五）再者，被告逾期回應原告之「國家賠償請求書」，不符合
      國家賠償法施行細則第19條「被請求賠償損害之機關，認
      非賠償義務機關或無賠償義務者，得不經協議，於收到請
      求權人之請求起30日內，以書面敘明理由拒絕之，並通知
      有關機關」，及行政程序法第51條「行政機關對於人民依
      法規之申請，除法規另有規定外，應按各事項類別，訂定
      處理期間公告之。未依前項規定訂定處理期間者，其處理
      期間為2個月。行政機關未能於前2項所定期間內處理終結
      者，得於原處理期間之限度內延長之，但以1次為限。前
      項情形，應於原處理期間屆滿前，將延長之事由通知申請
      人」，且被告來函附件之賠議字第0980005號拒絕賠償理
      由書未押注日期，亦不符合「行政院事務管理手冊文書處
      理部份」第20條第8節的作業規則「任何文書均須記載年
      月日；文書中記載年份，一律以中華民國紀元為準」。上
      揭逾期和瑕疵的公文書處理程序，不具備公文書之有效性
      。為此，爰依國家賠償法第2條及第11條規定提起本件賠
      償損害之訴，請求被告賠償原告自98年2月1日起至原告65
      歲止，以投保薪資42,000元計算之薪資損失，及以1個月
      5,000元計算之津貼損失，加計以每個月1萬元計算之名譽
      損失及家庭損失共120個月，總計為6,299,500元。
（六）聲明：被告應賠償原告6,299,500元。
三、被告則抗辯：
（一）按公司法第9條規定，公司應收之股款，股東並未實際繳
      納，而以申請文件表明收足，或股東雖已繳納而於登記後
      將股款發還股東，或任由股東收回者，公司負責人各處5
      年以下有期徒刑、拘役或科或併科50萬元以上250萬元以
      下罰金。有前項情事時，公司負責人應與各該股東連帶賠
      償公司或第三人因此所受之損害。第1項裁判確定後，由
      檢察機關通知中央主管機關撤銷或廢止其登記。但裁判確
      定前，已為補正或經主管機關限期補正已補正者，不在此
      限。公司之設立或其他登記事項有偽造、變造文書，經裁
      判確定後，由檢察機關通知中央主管機關撤銷或廢止其登
      記。則由系爭存證信函明載：「收件人（亞龍公司）竊用
      寄件人身份證件，登記為收件人公司董事一事…已違反公
      司法第9條規定」，顯見原告對上開公司法第9條「裁判確
      定後，由檢察機關通知中央主管機關撤銷或廢止其登記」
      之規定，知之甚詳，此亦所以原告係以系爭信函通知亞龍
      公司立即更正，而非逕向被告申請之緣由。是系爭存證信
      函顯係「要求收件人【即亞龍公司】立即更正寄件人【即
      原告】非任公司董事和股東之虛偽登記和記載事項」，既
      非要求被告盡何義務，亦非申請或請求被告採取任何作為
      或回應，合先敘明。
（二）次按最高法院81年台上字第2649號判決要旨明揭：「國家
      賠償法第2條第2項後段所謂公務員怠於執行職務，係指公
      務員對於被害人有應執行之職務而怠於執行之情形而言，
      易言之，被害人對於公務員為特定職務行為，有公法上請
      求權存在，經請求其執行而怠於執行，致自由或權利遭受
      損害者，始得依上開規定，請求國家賠償其損害」。最高
      法院86年台上字第1815號判決亦同斯旨。而本件原告對被
      告並無公法上請求權存在，被告對於原告並無有應執行之
      職務而怠於執行之情形；縱使原告係直接向被告請求撤銷
      或廢止亞龍公司之董事登記，被告亦無從逕依原告主張，
      逕予撤銷或變更訴外人亞龍公司登記事項之權義，何況系
      爭存證信函並非向被告申請，被告將系爭存證信函存查，
      實屬正當。原告以系爭存證信函遭被告存查而請求國家賠
      償，尚非可採。又依最高法院86年台上字第1815號判決要
      旨明揭：「按國家賠償法第2條第2項前段規定：『公務員
      於執行職務行使公權力時，因故意或過失不法侵害人民自
      由或權利者，國家應負損害賠償責任。』又民法第184條
      第1項前段規定：『因故意或過失，不法侵害他人之權利
      者，負損害賠償責任。』均以不法行為為其要件之一。所
      謂不法，係指違反法律強制禁止之規定而言」，查本件被
      告復無何違反法律強制禁止規定之情形，原告以系爭存證
      信函遭被告存查而請求國家賠償，顯無理由。
（三）此外，國家賠償法第2條第2項所定之國家賠償責任，係以
      公務員於執行職務行使公權力時，有故意或過失不法侵害
      人民自由或權利之行為，且其行為與損害之發生，有相當
      因果關係為要件。苟有此行為，按諸一般情形，不適於發
      生此項損害，即無相當因果關係。行為與行為後所生之條
      件相競合而生結果，二者倘無必然結合之可能，行為與結
      果，仍無相當因果關係之可言，有最高法院分別著有92年
      度台上字第2369號、94年度國字第2號判決可資參照。查
      本件原告遭訴外人財政部以其為亞龍公司法定清算人追繳
      欠稅及罰鍰，並轉請內政部入出國及移民署限制出境，原
      告因而遭任職公司解聘，其損害肇因原告之兄即訴外人傅
      誠正竊用原告身分證件登記其為董事，以及亞龍公司欠稅
      所致，並非系爭存證信函副知被告，而被告未回應致使。
      易言之，被告存查系爭存證信函，按諸一般情形，實不適
      於發生原告失業之結果。是以原告之損害與被告如何處理
      系爭存證信函，實無因果關係。
（四）再者，被告命令解散訴外人亞龍公司及廢止亞龍公司登記
      未送達原告，乃係依法令規定辦理，亦與系爭存證信函存
      查無關，更與原告之損害無因果關係。按公司法第10條第
      2款及第397條第1項之規定，命令解散及廢止登記之對象
      為「公司」，應受送達之對象為公司或代表公司之負責人
      （公司法第28條之1），並非董事，是以被告未將命令亞
      龍公司解散及廢止亞龍公司登記之函文送達原告，而僅送
      達於公司及代表公司之負責人，係依法令規定辦理，方生
      送達之效力，要與系爭存證信函之處理方式無關。是以原
      告主張「三方信函已不需要採用『公示送達』公文書的必
      要性。或許上揭的存證信函被存檔之故，被告沒有更新亞
      龍公司關係人的聯絡資訊」、「有關亞龍公司在94年8月
      到95年2月間之公司解散和公司廢止的審理，被告從不函
      告送達合法存在的原告」云云，誠屬對法規之誤解。換言
      之，縱使被告將命令解散亞龍公司及廢止亞龍公司登記之
      函文送達原告（惟被告並無此義務，系爭信函亦無此要求
      ），亦不解消原告之董事身分，原告仍可能為亞龍公司法
      定清算人；及亞龍公司若仍欠稅，原告仍可能遭限制出境
      。是以原告之損害與被告存查系爭存證信函，實無相當因
      果關係。
（五）並聲明：原告之訴駁回
四、兩造不爭執之事項：
 （1）原告於94年9月5日以林口國宅郵局185號存證信函通知收
      件人亞龍公司：「頃接經濟部經商字第09402417730號函
      ，意外知悉寄件人乙○○是收件人亞龍科技股份有限公司
      董事。收件人竊用寄件人身份證件，登記為收件人公司董
      事一事，寄件人從未接獲書面通知與紀錄，同時雙方從無
      資金和報酬往來，已違反公司法第9條規定。寄件人要求
      收件人立即更正寄件人非任公司董事和股東之虛偽登記和
      記載事項，以澄清寄件人身份的清白」。系爭存證信函副
      知被告後，被告以存查辦理。
 （2）被告以94年11月23日經授中字第09434843560號函命令解
      散亞龍公司及95年2月9日經授中字第09534652870號函廢
      止亞龍公司登記。
 （3）原告主張亞龍公司登記事項有偽造事實，經台灣新竹地方
      法院於98年7月10日以98年度審訴字第417號判決訴外人傅
      誠正行使偽造私文書罪確定，被告依公司法第9條規定，
      於98年8月26日撤銷原告為亞龍公司董事之登記。
 （4）原告於98年10月16日向被告請求國家賠償，被告於99年1
      月13日發文拒絕賠償。
五、得心證之理由：
（一）上述兩造不爭執事項，有被告99年1月13日經中字第09904
      600200號函及所附拒絕賠償理由書、原告94年9月5日林口
      國宅郵局185號存證信函、被告94年8月26日經商字第0940
      2417730號函、被告95年2月9日函稿、被告98年8月26日經
      授中字第09832931950號函在卷為證，且經本院調閱台灣
      新竹地方法院98年度審訴字第417號刑事卷核閱屬實，自
      可信為真實。
（二）按公務員於執行公權力時，因故意或過失不法侵害人民自
      由或權利者，國家應負損害賠償責任；公務員怠於執行職
      務，致人民自由或權利遭受損害者亦同，國家賠償法第2
      條第2項有所明文，而觀諸上開規定，其要件為應具備：
     （1）行為人須為公務員（2）須為執行職務行使公權力之
      行為（3）須係不法之行為（4）須行為人有故意過失（5
      ）須侵害人民之自由或權利（6）須不法行為與損害之發
      生有相當因果關係之要件，始足相當。而所謂行為不法，
      係指行為違反法律強制禁止之規定而言。又所謂公務員怠
      於執行職務，係指公務員對於被害人有應執行之職務而怠
      於執行之情形而言。而查：
 （1）被告於89年12月13日受理強磁科技股份有限公司（後變更
      名稱為亞龍公司）變更公司名稱、所營事業變更及董事變
      更登記，原告經亞龍公司該次變更登記申請而遭登記為亞
      龍公司董事之情，有被告89年12月13日經（八九）中字第
      八九五四二一四四號函及亞龍公司89年11月27日董事會決
      議錄、亞龍公司股東名簿在臺灣新竹地方法院檢察署98年
      度偵字第2330號卷內（該卷附於臺灣新竹地方法院98年度
      審訴字第417號卷內）可據；而原告遭登記為亞龍公司董
      事，乃係訴外人傅誠正未經原告同意，盜用原告之印章、
      身份證影本，並偽造亞龍公司董事會決議錄、亞龍公司股
      東名冊等文書、登記申請書向被告為公司之變更登記之情
      ，業據本院調閱臺灣新竹地方法院98年度審訴字第417號
      刑事卷可據；而有關公司登記事項之辦理，主管機關係以
      書面形式審查為之，即書面審查登記申請人所提出之資料
      是否違反公司法或不合法定程式，至於登記申請所提出文
      書實體上是否真正，登記資料上真實法律關係為何，並非
      登記主管機關得審查事項；而原告並未舉出上述登記申請
      資料，形式上有何違反公司法或不合法定程式之事實，則
      被告受理上述公司變更登記，既係依據上述登記申請資料
      ，而受理登記原告為亞龍公司董事，被告就登記原告為亞
      龍公司董事之過程，並無違反強制禁止規定之行為。
 （2）被告固曾於94年9月7日收受原告所寄發林口國宅郵局存證
      信函第185號函，惟原告寄發該函，其收件人為亞龍公司
      ，副本方為被告，且函文內容，原告係告知亞龍公司竊用
      原告身份證件，登記原告為亞龍公司董事，要求亞龍公司
      立即更正原告董事之登記，其函文內容並未要求被告為一
      定之行為；而按公司之設立或其他登記事項有偽造、變造
      文書，經裁判確定後，由檢察機關通知中央主管機關撤銷
      或廢止其登記，公司法第9條第4項有所明文，是公司登記
      事項如有偽造、變造文書之情形，需經裁判確定後，被告
      方能為撤銷或廢止該登記；另被告受理公司登記後，除有
      法定原因外，被告並不得自行撤銷或廢止公司登記事項，
      除本於依法行政之要求外，亦係為保護公司交易相對人之
      舉措，蓋依據公司法第12條規定，公司登記有一定之法律
      效力；原告寄發上述存證信函，所陳述內容既非要求被告
      應為一定之行為，且所陳述內容，亦無法定應變更公司登
      記之原因存在，被告並無作為義務，因此，被告收受上述
      存證信函後未為處理，並無怠於應執行職務之情形。
 （3）又被告另曾於94年11月23日以經授中字第09434843560號
      函命令解散亞龍公司，並於95年2月9日以經授中字第0953
      4652870號函廢止亞龍公司登記，而被告所為命令解散及
      廢止公司登記均係本於公司法第10條、第397條規定辦理
      ，該公司法規定，係以消滅公司法人資格為目的，要與是
      否撤銷原告董事登記無關；且依據公司法第208條第3項規
      定，股份有限公司董事長對內為股東會、董事會及常務董
      事會主席，對外代表公司，而公司法第28條之1規定主管
      機關依法應送達於公司之公文書無從送達者，改向代表公
      司之負責人送達之，仍無從送達者，得以公告代之，因此
      ，被告所為命令解散及廢止亞龍公司登記之函文，於無法
      送達代表亞龍公司之負責人而為公示送達，上述函文雖未
      送達於原告，被告所為程序亦未違反強制或禁止規定。
 （4）另外，訴外人傅誠正所為上述偽造文書而為虛偽登記申請
      之行為，遭臺灣新竹地方法院於98年8月17日以98年度審
      訴字第417號判決確定，被告即於98年8月26日以經授中字
      第09832931950號函通知原告，被告已依據公司法第9條第
      4項規定撤銷89年12月13日原告為亞龍公司董事之登記，
      顯見被告亦已依法處理上述公司登記事項。
 （5）查原告固因亞龍公司欠稅案件，遭財政部函請內政部入出
      國及移民署限制原告出境，並致使原告遭訴外人阡群企業
      有限公司終止與原告間之總經理委任契約關係；然原告所
      以遭登記為亞龍公司董事，係訴外人傅誠正所為偽造文書
      行為所致，又被告於上述公司登記及相關文書送達程序，
      並未違反法律規定，亦無怠於執行職務之行為，因此，原
      告縱因該董事之登記受有損害，肇致原告受損害者，係訴
      外人傅誠正，原告存查原告所寄發林口國宅郵局存證信函
      第185號函及被告命令亞龍公司解散及廢止亞龍公司登記
      函未送達原告，與原告所受上述損害間，並無因果關係。
（三）故綜上所述，本件原告所主張事實，既未能證明被告之上
      述行為有所不法，或被告有怠於執行職務之行為，且原告
      所受損害與被告之行為亦無因果關係，因此，原告請求被
      告應負國家賠償責任，即依法無據應予駁回。
六、本件判決基礎已臻明確，兩造其餘攻擊防禦方法及舉證，於
    判決結果無影響，毋庸一一論列，附此敘明。
七、結論：原告之訴並無理由，依民事訴訟法第78條，判決如主
    文。
中    華    民    國    99    年    8     月    16    日
                  民事第五庭    法  官  陳杰正
以上正本係照原本作成
如對本判決上訴，須於判決送達後20日內向本院提出上訴狀。如
委任律師提起上訴者，應一併繳納上訴審裁判費。
中    華    民    國    99    年    8     月    16    日
                                書記官  王怡屏

司法院資訊處製作；財團法人民間司法改革基金會備份。
